臺灣臺北地方法院刑事判決　　　　　　　　　　　　九十二年度易字第二０一四號
　　公　訴　人　臺灣臺北地方法院檢察署檢察官
　　被　　　告　庚○○
　　選任辯護人　劉興業律師
右列被告因偽造文書等案件，經檢察官提起公訴（九十二年度偵字第一六七九號），
本院判決如左：
    主  文
庚○○意圖為自己不法之所有，而侵占對於業務上所持有之物，處有期徒刑捌月。
    事  實
一、庚○○係臺北市信義區中坡里里長兼巡守隊隊長，為從事里睦鄰互助及守望相助
    業務之人，明知中坡里巡守隊於民國九十二年九月二十日所購買冬季外套及網眼
    衫各四十套合計新台幣（下同）二萬六千四百元之經費，渠已於九十年九月十四
    日填具「臺北市政府補助鄰里建設經費申請計畫表」，向臺北市政府信義區公所
    申請補助，經區公所核准後於九十年九月二十六日簽署領據，表明具領，且該款
    項已於同年十月四日以集中支付轉收方式匯入臺北銀行永春分行「臺北市信義區
    中坡里辦公處里長庚○○」之帳戶內（帳號：000000000000）。詎庚○○於九十
    年九月底、十月間陸續轉發以前開經費所購買之巡守隊冬季外套、網眼衫時，隱
    瞞經費已核准撥付之事實，對巡守隊員誆稱區公所補助經費未獲核准。迨臺北市
    政府警察局依據「督考評核守望相助巡守隊執行計畫」評比中坡里巡守隊，核列
    第四級，發給九十年度績效評比獎金（績效獎金）十二萬元，由庚○○具領支票
    後，於九十一年一月二十九日存入庚○○臺北銀行永春分行帳戶（帳號00000000
    0000號）而持有，竟意圖為自己不法所有，於九十一年二月間某日委由不知情之
    巡守隊幹事乙○○，在臺北市信義區中坡里辦公室代為製作其業務上所製作之「
    中坡里巡守隊九十年度支出明細表」（下稱支出明細表），將前開購買冬季外套
    、網眼衫之經費，重複列載，虛列支出「服裝：外套38 0元×40＝15200＋襯衫
    280元×40＝112 00元，合計總共26400元」，而將巡守隊所有存於庚○○前開帳
    戶績效獎金中之二萬六千四百元變異持有為所有，侵占入己，支出明細表製作完
    成後，旋即於同月三十一日巡守隊員農曆年前在臺北市「京華樓餐廳」聚餐時，
    廣發巡守隊員參考而行使，足生損害於中坡里巡守隊隊員。嗣於九十一年三、四
    月間，因部分隊員從臺北市政府九十年度「補助鄰里建設經費」辦理基層建設成
    果月報表中，得知信義區中坡里購買冬季外套、網眼衫二萬六千四百元之支出已
    獲補助，比對前開支出明細表後，發現隊長庚○○有重複報銷之情事，嗣於同年
    五月三十一日，經里民向法務部調查局檢舉，始查知上情。
二、案經法務部調查局臺北市調查處移送臺灣臺北地方法院檢察署檢察官偵查起訴。
    理  由
一、訊據被告庚○○對於在前揭時間任中坡里巡守隊隊長，向區公所申請里建設經費
    購買冬季外套、網眼衫發放巡守隊員使用及製發支出明細表等情並不否認，惟矢
    口否認有何業務登載不實及侵占犯行，辯稱：申請以里建設經費購買中坡里巡守
    隊之冬季外套、網眼衫時，因恐與法令不合，所報不獲區公所核准，故伊在製作
    支出明細表時重複申報經費，視何者先准即以准許之費用報支，沒想到區公所核
    准補助，故伊交由乙○○製作支出明細表之草稿上，已使用鉛筆將該筆二萬六千
    四百元之費用畫掉，可能未畫清楚，乙○○仍將該筆支出列入，惟其已在巡守隊
    員聚餐時，向部分隊員說明，並告知隊員此筆經費將挪為隊員旅遊之費用云云。
    經查，被告右揭業務登載不實、侵占等犯行，業據證人中坡里里幹事王森慶、中
    行里里幹事丁○○、證人中坡里巡守副隊員己○○、幹事乙○○、隊員丙○○、
    戊○○、鹿全企業股份有限公司負責人施森榮（成衣商），於法務部調查局臺北
    市調查處（下稱調查局）詢問時、偵查中及本院審理時證述明確，並有臺北市政
    府補助里鄰建設經費申請計畫表、臺北市信義區公所憑證用單、收據、領據、臺
    北市政府九十年度「補助里鄰建設經費」辦理基層建設成果月報表、估價單、發
    票、「中坡里巡守隊九十年度支出明細表」、臺北銀行永春分行「臺北市信義區
    中坡里辦公處里長庚○○」之帳戶（帳號：000000000000）、庚○○帳戶（帳號
    0000000000 00號）交易明細表及臺北市政府九十二年一月二十七日府民二字第
    ○九二○五三七八○○○號函附臺北市政府補助里鄰建設經費實施要點、九十二
    年一月二十九日府民二字第○九二○七四九二二○○號函附臺北市政府九十一年
    督考評核守望相助巡守隊執行計畫在卷足按。證人王森慶於調查局詢問時、偵查
    中均證稱：巡守隊冬季外套、網眼衫申請鄰里建設經費補助核准後，其持領具告
    知被告經費已核准，並請其親自簽名等語，被告於本院審理中對此亦不否認，核
    與前揭「臺北市政府補助鄰里建設經費申請計畫表」、收、領據及臺北銀行永春
    分行「臺北市信義區中坡里辦公處里長庚○○」、庚○○之帳戶交易明細表及購
    買冬季外套、網眼衫之估價單、發票等文件填寫時間所示，被告係在九十年九月
    十四日向信義區公所申請中坡里巡守隊冬季外套及網眼衫經費，並於同年九月二
    十日購買支付價金，區公所於九十年九月二十六日核准，且該款項已於同年十月
    四日核撥，並經被告於同年十月五日提領，所購冬季外套、網眼衫已於同年九月
    底、十月間發放予巡守隊員，而臺北市政府警察局評比中坡里巡守隊，發給九十
    年度績效獎金十二萬元，係在九十一年一月二十九日，被告於九十一年二月間辦
    理巡守隊員聚餐時要求幹事乙○○將冬季外套、網眼衫列支在支出明細表上時，
    該筆支出早於四月前即經補助入帳，且為被告所明知，應無疑義。證人巡守隊之
    副隊長己○○於本院審理時結證稱：「（問積效獎金如何運用何人決定？）由庚○○決定，他是里長說了就算。」等語，被告於支出明細表時已明知巡守隊員冬
    季外套、網眼衫之經費業經核撥支用完畢，且該巡守隊績效獎金之使用係由其決
    定，無須上級核准，所辯恐補助與法令不合未必核准故重複於支出明細表列支云
    云顯屬不實，與證據所示亦有重大矛盾之處；證人乙○○於本院審理時結證稱：
    支出明細表係伊依巡守隊隊長即被告條列之資料所繕打，伊繕打完成後交予被告
    過目，被告並未表示支出明細表內容有錯誤之處，被告再將明細表影印後，於巡
    守隊隊員聚餐時發放等語，被告於九十一年二月間巡守隊隊員聚餐時，發放支出
    明細表，並說明冬季外套、網眼衫之經費，由績效獎金中支出等情，業經證人己○○、丙○○於調查局詢問時證述綦詳及丙○○於本院審理時結證明確，且證人
    己○○、丙○○、戊○○等人作證時均未提及知悉被告於聚餐時曾說明支出明細
    表誤列支出二萬六千四百元及日後將該筆款項供作旅遊經費使用之事，證人承辦
    九十一年七月間旅遊活動之戊○○於本院審理時證稱：應該是在旅遊前二個月（
    按即九十一年五月間）里長請我規劃等語，足徵被告所辯：交由乙○○製作支出
    明細表之草稿上，已使用鉛筆將該筆二萬六千四百元之費用畫掉，乙○○誤仍將
    該筆支出列入，伊已向部分隊員說明云云自非事實，所辯各詞應係臨訟杜撰，不
    足採信，本件事證明確，應依法論科。被告之辯護人申請本院傳訊證人甲○○於
    本院調查時辯護人主結問時證稱：里長在發支出明細表時，曾說支出明細表記載
    有誤，並說選舉了，選後再辦理旅遊活動云云，經檢察官反詰問時改稱：支出明
    細表之記載被告有無說有誤，因被告說時現場太吵其聽不清楚，伊僅記得被告提
    及支出剩餘之獎金要用於旅遊，獎金有拿去作衣服等語，證人甲○○前開證詞附
    和被告辯詞之部分，因已於檢察官詰問時改稱，除其證詞前後不一外，並與證人
    己○○、丙○○之證詞不符，所證各詞不足採信，不能引為有利被告之證據，附
    此敘明。
二、按刑法第三百三十六條第二項所謂業務，係指吾人於社會上之地位所繼續經營之
    事務而言，即以事實上繼續執行之業務為準，凡以反覆為同種類之行為為目的之
    社會活動，均屬一種業務，侵占罪係即成犯，凡對自己持有他人所有物，有變易
    持有為所有之意思時，即應構成犯罪，縱事後將侵占之物設法歸還，亦無解於罪
    名之成立，最高法院二十六年滬上字第二十九號判例、四十六年度台上字第九六
    五號、七十二年度台上字第六八七二號、七十六年度台上字第四五八七號判決參
    照。被告為中坡里里長兼巡守隊隊長，為從事里睦鄰互助及守望相助業務之人，
    所製作之「中坡里巡守隊九十年度支出明細表」為業務上所製作之文書，被告以
    虛列支出明細表之方式，將存在被告臺北銀行永春分行帳戶內，臺北市政府警察
    局發放中坡里巡守隊九十年度績效獎金十二萬元，中之二萬六千四百元變易持有
    為所有，已足生損害於中坡里巡守隊隊員，核其所為係犯刑法第二百十六條、第
    二百十五條之行使業務登載不實罪、第三百三十六條第二項業務侵占罪。被告登
    載不實支出明細表後進而行使，登載不實之低度行為應為行使登載不實文書之高
    度行為所吸收，不另論罪。被告利用不知情之巡守隊幹事乙○○，將巡守隊冬季
    外套、網眼衫經費虛列在支出明細表上，以登載不實之文書，為間接正犯。被告
    所犯行使業務登載不實罪、業務侵占罪間，有手段、目的之牽連關係，依刑法第
    五十五條之規定，應從較重之業務侵罪處斷。爰審酌被告身為里長兼巡守隊隊長
    ，為巡守隊處理業務之人，原應公正自持，不為已利，竟對巡守隊之獎金萌生貪
    念，加以侵占，其侵占之金額僅有二萬餘元，事發後已經將該筆獎金，以補助巡
    守隊員旅遊之方式返還，被告犯罪之手段及犯罪後毫無悔改之意，猶設詞狡飾犯
    行等一切情狀，量處如主文所示之刑，以示懲儆。
三、按貪污治罪條例第四條第一項第一款之侵占公有財物罪，除行為人須為依據法令
    從事公務之人員，或受公務機關委託承辦公務之人外，侵占之物必須為公有財物
    ，始得構成；如侵占之物非公有財物，則應成立刑法之侵占罪，所謂「公有財物
    」、「公有」之範圍，必其財物之所有權屬於公有者而後可，有最高法院五十七
    年度台上字第一六六號、九十二年度台上字第一三○○號判決可資參照。查被告
    侵占中坡里巡守隊九十年度之績效獎金二萬六千四百元，該筆款項係屬獎勵性質
    ，由臺北市政府警察局局開立支票交由被告存入臺北銀行永春分行庚○○之帳戶
    ，可由巡守隊自由運用處分，此有臺北市政府九十二年一月二十九日府民二字第
    ○九二○七四九二二○○號函可稽，依前揭說明，此一巡守隊九十年度績效獎金
    ，在臺北市政府警察局發放支票，存入被告帳戶後，即已移入被告實力支配，非
    屬公務機關所有，已非「公有財物」，被告事後將之侵占入己，所為與貪污治罪
    條例第四條第一項第一款之犯罪構成要件不合，不能論以該罪，附此敘明。
據上論斷，應依刑事訴訟法第二百九十九條第一項前段，刑法第二百十六條、第二百
十五條、第三百三十六條第二項、第五十五條，罰金罰鍰提高標準條例第一條前段，
判決如主文。
本案經檢察官彭慶文到庭執行職務
中　　　華　　　民　　　國　　九十三　　年　　　三　　　月　　　十　　　日
                                      臺灣臺北地方法院刑事第十四庭
                                        審判長法官  宋  松  璟
                                              法官  吳  秋  宏
                                              法官  王  綽  光
右正本證明與原本無異。
如不服本判決，應於判決送達後十日內向本院提出上訴狀（應抄附繕本）。告訴人或
被害人如對於本判決不服者，應具備理由請求檢察官上訴，其上訴期間之計算係以檢
察官收受判決正本之日期為準。
                                            書記官  潘  惠  梅
中　　　華　　　民　　　國　　九十三　　年　　　三　　　月　　 十五 　　日
附錄論罪法條：
刑法第三百三十六條。
(公務公益侵占罪、業務侵占罪)
對於公務上或因公益所持有之物，犯前條第一項之罪者，處一年以上七年以下有期徒
刑，得併科五千元以下罰金。
對於業務上所持有之物，犯前條第一項之罪者，處六月以上五年以下有期徒刑，得併
科三千元以下罰金。
前二項之未遂犯罰之。
